臺灣臺中地方法院民事判決　九十三年度訴字第一一八八號
　　原　　　告　　甲○○
　　訴訟代理人　　乙○○
　　被　　　告　　丙○○
　　訴訟代理人　　林邦賢律師
　　複　代理人　　林根煌律師
右當事人間請求返還土地等事件，於民國九十四年三月十七日言詞辯論終結，本院判
決如下：
    主      文
被告應將坐落台中縣東勢鎮○○段石角小段一九七一地號如附圖編號Ａ所示面積○‧
○四六三公頃、編號Ｃ所示面積○‧四一三九公頃、編號Ｆ所示面積○‧○一五六公
頃等土地上之果樹、自動噴藥設備、果樹棚架、抽水加壓設備及如附圖編號Ｄ所示面
積○‧○○○五公頃之白鐵水塔、編號Ｇ所示面積○‧○○七六公頃之鐵架工寮拆除
，並自如附圖編號Ｈ所示面積○‧○○三七公頃之木造鐵皮農舍遷出，將上開土地返
還予原告及中華民國；木造鐵皮農舍返還予原告。
訴訟費用由被告負擔。
本判決於原告以新臺幣肆拾萬元供擔保後，得假執行。但被告得以新臺幣壹佰貳拾玖
萬元預供擔保而免為假執行。
    事實及理由
一、原告起訴主張：原告與訴外人劉代文於民國六十二年間承領坐落台中縣東勢鎮○
    ○段石角小段一九七一地號土地（下稱系爭土地），嗣劉代文於六十四年間死亡
    ，由原告於七十二年間繳清全部地價，並於九十三年一月四月辦妥應有部分二分
    之一之所有權移轉登記，系爭土地現由原告及中華民國共有，應有部分各二分之
    一。不料被告未得共有人之同意，占用系爭土地，在如附圖編號Ａ所示面積○．
    ○四六三公頃、編號Ｃ所示面積○．四一三九公頃、編號Ｆ所示面積○．○一五
    六公頃等土地上種植果樹，設置自動噴藥設備、果樹棚架、抽水加壓設備，並在
    如附圖編號Ｄ所示面積○．○○○五公頃之土地設置白鐵水塔、如附圖編號Ｇ所
    示面積○．○○七六公頃之土地建造鐵架工寮，且占用原告所有如附圖編號Ｈ所
    示面積○．○○三七公頃之木造鐵皮農舍。爰依所有物返還請求權之法律關係，
    請求被告拆除地上物、返還系爭土地及木造鐵皮農舍。並聲明：(一)被告應將坐落
    台中縣東勢鎮○○段石角小段一九七一地號如附圖編號Ａ所示面積○．○四六三
    公頃、編號Ｃ所示面積○．四一三九公頃、編號Ｆ所示面積○．○一五六公頃等
    土地上之果樹、自動噴藥設備、果樹棚架、抽水加壓設備及如附圖編號Ｄ所示面
    積○．○○○五公頃之白鐵水塔、編號Ｇ所示面積○．○○七六公頃之鐵架工寮
    拆除，並自如附圖編號Ｈ所示面積○．○○三七公頃之木造鐵皮農舍遷出，將上
    開土地返還予原告及中華民國；木造鐵皮農舍返還予原告。(二)願供擔保為假執行
    之宣告。
二、被告則以：原告與訴外人劉代文於六十二年間承領系爭土地後，將該土地出售予
    訴外人張安邦，張安邦又轉讓予訴外人丁○○，丁○○於七十五年間再將系爭土
    地轉讓予被告，是被告占有系爭土地非無正當權源等語，資為抗辯。並聲明：(一)
    原告之訴及假執行之聲請均駁回。(二)如受不利之判決，願供擔保免為假執行。
三、下列事實為兩造所不爭執，並有土地登記謄本一份可證，復經本院會同地政機關
    測量員現場勘測屬實，製有勘驗筆錄及複丈成果圖在卷可憑，自堪信屬真正，本
    院採為裁判之基礎：
  （一）台中縣東勢鎮○○段石角小段一九七一地號土地現登記所有權人為原告及中
        華民國，應有部分各二分之一。
  （二）被告在系爭土地如附圖編號Ａ所示面積○．○四六三公頃、編號Ｃ所示面積
        ○．四一三九公頃、編號Ｆ所示面積○．○一五六公頃等土地上種植果樹，
        設置自動噴藥設備、果樹棚架、抽水加壓設備，並在該圖編號Ｄ所示面積○
        ．○○○五公頃之土地設置白鐵水塔、編號Ｇ所示面積○．○○七六公頃建
        造鐵架工寮。
  （三）如附圖編號Ｈ所示面積○．○○三七公頃之木造鐵皮農舍為原告所興建，現
        為被告占有使用。
  （四）如附圖編號Ｂ所示面積○．○一三五公頃及編號Ｅ所示面積○‧○一四九公
        頃之土地係現有道路，原告及全體共有人均同意仍供道路使用。
四、本件訴訟之爭點為：被告主張因買賣而取得占有使用系爭土地及上開木造鐵皮農
    舍之權利，是否有理由？
五、得心證之理由：
  （一）所有人對於無權占有其所有物者，得請求返還之；對於妨害其所有權者，得
        請求除去之。民法第七百六十七條定有明文。各共有人對於第三人，得就共
        有物之全部為本於所有權之請求。但回復共有物之請求，僅得為共有人全體
        之利益為之。民法第八百二十一條亦有明文。本件原告既為系爭土地之共有
        人，自得本於共有人之地位，依上開法律規定，請求無權占用系爭土地者，
        返還土地予原告及其他共有人。又原告為系爭木造鐵皮農舍之所有人，亦得
        本於所有人之地位，依上開法律規定，請求無權占用者，返還該木造鐵皮農
        舍。再者，以無權占有為原因，請求返還土地者，占有人對土地所有權存在
        之事實無爭執，而僅以非無權占有為抗辯者，土地所有權人對其土地被無權
        占有之事實無舉證責任，占有人自應就其取得占有係有正當權源之事實證明
        之（最高法院八十五年度台上字第一一二○號判決意旨參照）。本件被告占
        有使用如附圖編號Ａ所示面積○．○四六三公頃、編號Ｃ所示面積○．四一
        三九公頃、編號Ｆ所示面積○．○一五六公頃、編號Ｄ所示面積○．○○○
        五公頃、編號Ｇ所示面積○．○○七六公頃等土地及如附圖編號Ｈ所示面積
        ○．○○三七公頃之木造鐵皮農舍，既經證實，被告抗辯其非無權占用，自
        應就其有何占有使用系爭土地及木造鐵皮農舍之正當權源，負主張及舉證之
        責。如不能主張及證明，則應認原告之請求為有理由；如能主張及證明，則
        原告之請求即無理由。
  （二）被告主張原告將系爭土地轉讓予訴外人張安邦，張安邦復轉讓予訴外人丁○
        ○，被告係於七十五年間向丁○○買受系爭土地而占有使用等情，固據證人
        丁○○到庭證述：系爭土地係其於七十年間以新臺幣（下同）四萬元向張安
        邦買受，並於七十五年間以七萬元出售予被告，其間張安邦曾交付台中縣政
        府寄送之土地放領證書，其方發現系爭土地係原告與劉代文所承領，需原告
        蓋章，方能領取所有權狀，嗣經張安邦連繫，其乃拿該放領證書至原告住處
        ，由原告蓋章等語。然為原告所否認。經查：辦理放領公地之程序為：(一)查
        定放領公地，(二)公告申請承領，(三)審核申請人，(四)收取第一期地價發給承領
        證書，(五)收清地價後憑承領證書換發所有權狀。臺灣省放領公有耕地扶植自
        耕農實施辦法第十四條定有明文。又承領人於期間內繳清地價者，縣市政府
        地政科即憑土地銀行填製繳清地價聯單，囑託土地所在地之地政事務所辦理
        土地所有權移轉登記，承領人並憑承領證書換取土地所有權狀，無需另行製
        發任何證書等情，業經台中縣政府九十三年十一月十八日府地用字第○九三
        ○三○○一七七號函及附件臺灣省政府五十九年十二月十七日府財字第五四
        二二六號令闡述甚明。查系爭土地於六十二年九月十日繳交第一期地價款，
        有台中縣東勢鎮放領國有公地地價征收底卡可證，依上開規定及函令意旨，
        台中縣政府應於斯時即製發承領證書予承領人原告及劉代文，此後當無再製
        作相關文書寄交承領人之情形。證人丁○○證稱張安邦曾出示並交付台中縣
        政府寄送之土地放領證書云云，顯與事實不符；其所述曾拿該放領證書至原
        告住處，由原告蓋章等情，亦難採信。是證人丁○○上開之證詞，尚無法證
        明被告首揭之抗辯為真實。
  （三）法律行為，違反強制或禁止之規定者，無效。民法第七十一條前段定有明文
        。依臺灣省放領公有耕地扶植自耕農實施辦法第十三條之規定，承領之公地
        除合法繼承外，原承領人非經呈准不得移轉，如買受人請求原承領人辦理所
        有權移轉登記，非基於約定俟原承領人取得所有權後再為移轉，而係基於違
        反強制規定之買賣關係，自屬不應准許（最高法院五十三年台上字第二四二
        九號判例意旨參照）。本件縱認被告前項所辯係真正，惟依上開法律規定及
        判例意旨，訴外人張安邦自承領人受讓系爭土地之買賣契約、訴外人張安邦
        與證人丁○○就系爭土地之買賣契約均屬無效，皆無從基於有效債權或物權
        之法律關係，取得占有使用系爭土地之合法權源，被告自無從再因繼受而取
        得合法占用系爭土地之權利。
  （四）綜上所述，本件被告並無正當權源占用原告所共有如附圖編號Ａ、Ｃ、Ｄ、
        Ｆ、Ｇ所示之土地及編號Ｈ所示之木造鐵皮農舍，業如前述，則原告本於所
        有物返還請求權之法律關係，請求被告將坐落台中縣東勢鎮○○段石角小段
        一九七一地號如附圖編號Ａ所示面積○‧○四六三公頃、編號Ｃ所示面積○
        ‧四一三九公頃、編號Ｆ所示面積○‧○一五六公頃等土地上之果樹、自動
        噴藥設備、果樹棚架、抽水加壓設備及如附圖編號Ｄ所示面積○‧○○○五
        公頃之白鐵水塔、編號Ｇ所示面積○‧○○七六公頃之鐵架工寮拆除，並自
        如附圖編號Ｈ所示面積○‧○○三七公頃之木造鐵皮農舍遷出，將上開土地
        返還予原告及中華民國；木造鐵皮農舍返還予原告，洵屬有據，應予准許。
  （五）兩造分別陳明願供擔保請准宣告假執行及免為假執行，經核並無不合，爰各
        酌定相當之擔保金額，併准許之。
六、本件事證已臻明確，兩造其餘攻擊防禦方法及所舉證據，經審酌結果，與本件判
    決結論均無影響，爰不一一論述，附此敘明。
七、結論：原告之訴為有理由，依民事訴訟法第七十八條、第三百九十條第二項、第
          三百九十二條第二項，判決如主文。
中　　　華　　　民　　　國　　九十四　　年　　　四　　　月　　  七 　　 日
                                      臺灣臺中地方法院民事第四庭
~B法　官　張恩賜
右為正本係照原本作成。
如對本判決上訴，須於判決送達後二十日內向本院提出上訴狀（須附繕本）。
中　　　華　　　民　　　國　　九十四　　年　　　四　　　月　　  七 　　 日
~B書記官　陳麗卿
